【裁判字號】    92,上易,113
【裁判日期】    920715
【裁判案由】    拆除地上物返還土地
【裁判全文】
臺灣高等法院臺中分院民事判決  九十二年度上易字第一一三號
      上  訴  人  甲○○
      送達代收人  丙○○
      法定代理人  乙○○
右當事人間拆除地上物返還土地事件，上訴人對中華民國九十一年十二月二十七日臺
灣苗栗地方法院九十一年度訴字第三四一號第一審判決提起上訴，本院判決如左：
      主      文
上訴駁回。
第二審訴訟費用由上訴人負擔。
      事實及理由
一、被上訴人起訴主張：坐落苗栗縣頭份鎮○○段八九四地號土地為苗栗縣所有，由
    苗栗縣於民國七十九年間徵收取得，被上訴人為管理機關，系爭土地係苗栗縣政
    府文小十設校工程用地，現已由苗栗縣政府編列建校經費，由被上訴人發包訂約
    興建中，上訴人所有坐落同段九０六地號土地與系爭土地相毗鄰，上訴人於其土
    地上建有房屋並居住其內，然上訴人之建物竟無權越界占用上開土地如原判決附
    圖所示Ａ部分三四、二七四平方公尺，Ｂ部分一、０一０平方公尺（下稱系爭土
    地），屢次催告上訴人拆除，其均置之不理，為此依所有物返還請求權法律關係
    請求上訴人應將無權占有之系爭土地之地上物拆除，並交還該土地予被上訴人等
    語。原審為被上訴人勝訴之判決，並定相當擔保金准許被上訴人假執行，上訴人
    不服原判決，提起本件上訴，被上訴人於本院聲明，求為判決：上訴駁回。並補
    充陳述稱：
    (一)上訴人無權占用系爭土地，並建有地上物，上訴人迄今仍未能提出確切證據證
      明其就上開土地之占用具有正當合法之權源，則被上訴人自得本於土地所有權
      管理人地位，依民法第七百六十七條訴請拆除地上物並返還土地，又上訴人之
      房屋雖有取得使用執照，惟其使用執照之核發，僅由建築管理機關審查完竣建
      物是否與建築執照圖示相符而已，並不審查基地坐落位置是否正確相符，是不
      得主張已取得使用執照而謂建物本身並未占用鄰地，其房屋之基地即同段九０
      六、及九一二地號二筆土地，曾於八十年六月間即經政府實施重測，地政機關
      並已將重建確定結果予以登記，姑且不論上訴人對於此項重測結果是否有何錯
      誤乙事，未能提出具體證據以為證明，且土地重新實施地籍測量結果，應予三
      十日之公告，土地所有人認測量結果有錯誤者，得於公告期間內向該管地政機
      關聲請複丈，逾公告期間未能聲請複丈、或複丈結果無誤或更正者，重測即為
      確定，地政機關即應據以辦理土地標示變更登記，土地法第四十六條之三定有
      明文，倘有上訴人所主張之重測結果錯誤情事，上訴人亦早應依土地法該規定
      救濟，惟其均未為之，嗣地政機關已依重測確定結果為登記歷十年之久，始謂
      其房屋建於重測前，而地政機關重測有錯誤，據以為拒絕拆遷之理由，顯無可
      採。
    (二)又依民法第一百四十八條第一項之規定，權利行使，不得違反公共利益，或以
      損害他人為主要目的，其真意係在限制權利人行使權利時，不得違反公共利益
      ，或專以損害他人為主要目的，若權利人行使權利非專以損害他人為主要目的
      ，亦未違反公共利益，縱使他人喪失利益，亦無該條之適用（最高法院七十二
      年度台上字第一二０五號判決要旨參照）。被上訴人管理之上開土地係苗栗縣
      政府為因應政府小班教學之教育政策及當地就學人口日增，而辦理徵收，作為
      設定小學之用地，目前並因該地區就學學童人數激增，而積極興建學校，工程
      並在進行當中，被上訴人為興建學校之公共利益目的，收回遭他人無權占用之
      土地，顯並無上訴人所主張有違反任何公共利益、或專以損害他人為主要目的
      之情事，況被上訴人所占用之系爭土地，計有三十五平方公尺之多，並非一、
      二平方公尺，該地亦非僅能作為操場使用而已，倘令被上訴人繼續占用，已足
      影響建校之完整及利用，日後興建完畢招收學童之後，恐更將滋生糾紛，將被
      上訴人無權占用土地上之建物予以拆除，依卷附照片所示，亦僅損及其建物邊
      側一小部分而已，於整體結構顯並無影響，更無全部拆除重建之必要，上訴人
      亦未提出確切證據說明占用土地上之建物如予拆除，將如何損及其結構或為何
      須全部拆除重建，又將遭受如何鉅大之損失，而泛以系爭建物係其全家居住、
      將遭受鉅損為由，指被上訴人有權利濫用情事，自非可採。
    (三)上訴人提出之協調會議紀錄，被上訴人否認其形式及內容之真正，該次協調會
      ，被上訴人法定代理人乙○○係受邀到會出席說明而已，此自該會議紀錄，被
      上訴人之法定代理人乙○○僅有於「出席人員」欄下簽到以示出席，但於「結
      論」欄下，並無被上訴人之簽認同意，是被上訴人不受拘束，又該結論欄記載
      為：「(一)請地主逕向公所申請變更都市計畫用地。(二)尚未完成變更用之前，請
      尊重人民財產權，暫緩執行拆屋還地。」等語，並非載為「上訴人（或六合國
      小）應暫緩執行‧‧‧」之語，而該協調會議亦係因上訴人向民意代表即苗栗
      縣議員為陳情，而由議員邀集縣府相關單位人員到場說明，並由會議主持人即
      議員聽取雙方陳述後，自行作成結論，一方面請地主向公所申請變更都市計畫
      之動作，另一方面則請縣府相關單位能考量暫緩本件拆遷案，藉以討好選民，
      則該結論之涵意，亦僅係主持會議之議員個人「希望」、「期待」與會之苗栗
      縣政府相關單位人員，能夠尊重被上訴人之財產，予以暫緩進行而已，所請求
      暫緩之事項，亦僅係判決確定後之「執行程序」，非指被上訴人即因此而應受
      到法律上之拘束，或被上訴人因此而拋棄或放棄任何拆遷請求權之行使，況該
      會議結論經苗栗縣政府與會人員返府為內容簽報後，縣府以建校工程已如火如
      荼進行，應迅速收回被占用之系爭土地，以免耽誤建校既定計畫為考量，而否
      決該議員所提暫緩之議，則上訴人依該份尚無任何法律上拘束力之協調會議記
      錄，主張於其完成變更用地之條件成就前，不得繼續請求拆屋還地，恐有誤會
      。
二、上訴人則以：系爭建物係上訴人之父於七十五年間所建，當時係依法向苗栗縣政
    府申請建築，並取得使用執照在案，為合法建物，上訴人於七十九年間繼承取得
    系爭建物之所有權，又系爭建物所坐落之土地即九０六、九一二地號土地於八十
    年間經辦理地籍圖重測，重測前為頭份鎮○○段五六二之四、五六二之一九地號
    土地，重測後，上開土地面積均有縮減，然上訴人亦係依重測前土地界址興建，
    故系爭建物一切合法，被上訴人訴請拆屋還地，並無理由等語置辯。原審為上開
    判決，上訴人不服提起本件上訴，於本院聲明，求為判決：(一)原判決廢棄。(二)被
    上訴人第一審之訴及假執行聲請均駁回。並補充陳述稱：
    (一)上訴人所有門牌號碼苗栗縣頭份鎮民族里十二鄰二一號建物，為上訴人之父林
      建成於七十五年間所建，上訴人於七十九年因繼承而取得系爭建物之所有權。
      系爭建物係興建於重測前之苗栗縣頭份鎮○○段五六二之四、五六二之一九地
      號土地上，而上開二筆土地重測後編為頭份鎮○○段九０六、九一二地號，系
      爭建物於興建當時曾依法向苗栗縣政府申請建築，並取得使用執照在案，依使
      用執照上所載，系爭建物係建築於重測前之苗栗縣頭份鎮○○段五六二之四、
      五六二之一九地號土地，系爭建物並未占用被上訴人所管理之上開土地，又系
      爭建物所坐落之苗栗縣頭份鎮○○段九０六、九一二地號於八十年間經辦理土
      地重測，重測後土地面積均有縮減，然上訴人均係依重測前土地之界址興建，
      因辦理重測時發生錯誤，導致土地界址偏移，致使原來在上訴人土地界址內之
      建物，部分越界而占用被上訴人管理之土地，此係重測地政機關之錯誤所致，
      不宜將此一拆屋還地之不利益，歸由上訴人承擔。
    (二)按權利之行使，不得違反公共利益，或以損害他人主要目的。民法第一百四十
      八條第一項定有明文。系爭建物為加強磚造之二層樓建物，且為上訴人一家居
      住使用，具有高度經濟價值，而系爭土地僅作為被上訴人作為操場之用，縱系
      爭建物確有無權佔用被上訴人土地之事實，然若將系爭建物占用部分拆除，勢
      將影響整棟建物之整體結構，須整棟建物均拆除重建，嚴重影響上訴人生計，
      亦不符經濟效益，而被上訴人收回系爭土地，僅作為操場之用，且面積僅有區
      區十坪左右，對學校之利益，實微乎其微，可謂損人而不利己。
    (三)再者，兩造就系爭土地使用案，已於九十二年六月六日召開協調會，會議結論
      ：請地主（甲○○君）逕向公所申請變更都市計畫用地，尚未完成變更用地之
      前，請尊重人民財產權，暫緩執行拆屋還地，俟學校成立時，予以重新地上物
      查估補償，該次會議被上訴人亦有出席，兩造既已達成上述之共識，則被上訴
      人自應受該協議之拘束，於完成變更用地之條件成就以前，不得繼續請求拆屋
      還地。
三、查被上訴人主張坐落苗栗縣頭份鎮○○段八九四地號土地為苗栗縣所有，被上訴
    人為管理機關，上開土地係苗栗縣政府文小十設校工程用地，而上訴人所有坐落
    同段九０六地號土地與系爭土地相毗鄰，上訴人於其土地上建有房屋，該建物部
    分占用被上訴人管理之上開土地如原判決附圖所示Ａ部分三四、二七四平方公尺
    ，Ｂ部分一、０一０平方公尺等情，業據被上訴人提出上開土地登記謄本、及相
    片為證，並為上訴人所不爭執，復經原審會同苗栗縣頭份地政事務所測量人員到
    場履勘測繪屬實，製有勘驗筆錄、及土地複丈成果圖在卷可稽，堪信被上訴人上
    開之主張為真實。惟被上訴人主張上訴人係無權占用系爭土地，應將系爭土地返
    還予被上訴人，則為上訴人所爭執，並以上詞置辯，經查：
  (一)上訴人辯稱：其所有同段九０六、九一二地號土地於八十年間辦理土地重測，系
    爭建物係重測前依土地之界址興建，因重測發生錯誤，致土地界址偏移，系爭建
    物始會越界占用被上訴人管理之系爭土地部分：按當事人主張有利於己之事實者
    ，就其事實負有舉證責任。民事訴訟法第二百七十七條定有明文。次按土地所有
    權人已提出土地登記謄本証明土地為其所有，主張有權占有者，應由其舉証証明
    就該土地之占用具有正當合法權源。經查，系爭土地確為苗栗縣所有，被上訴人
    為管理機關，系爭建物占用被上訴人管理系爭土地如上之面積，已如上述，而上
    訴人所有同段九０六、及九一二地號土地，於八十年間曾經政府實施重測一節，
    亦為兩造所不爭執，上訴人既以該土地因重測有錯誤，致其所建之房屋占用系爭
    土地等情，則上訴人自應提出因該土地重測發生錯誤，其已依土地法相關規定聲
    請救濟之証據，以証明該土地重測確實有誤，惟上訴人就此部分，並未能提出相
    關証據，以供本院調查，其空口辯稱因重測錯誤，其就系爭土地有占用權源云云
    ，即難採信。又上訴人之系爭房屋於建築完成時，雖取得使用執照，惟房屋使用
    執照之核發，僅係建築管理機關審查完竣建物，是否與建築執照圖示相符之行政
    管理而已，與上訴人是否有占用系爭土地一節無關，上訴人尚不得以系爭建物已
    取得使用執照，以之為系爭建物並未占用系爭土地之証據。
  (二)上訴人又辯以系爭建物為加強磚造之二層樓建物，具有高度經濟價值，而系爭土
    地僅被上訴人將來作為操場之用，如將系爭建物占用部分拆除，將影響整棟建物
    之整體結構，被上訴人有權利濫用之嫌部分：按權利之行使，不得違反公共利益
    ，或以損害他人主要目的。民法第一百四十八條第一項定有明文。若當事人行使
    權利，雖足使他人喪失利益，但苟非以損害他人為主要目的，即不在本條所定範
    圍之內（最高法院四十五年台上字第一○五號判例參照）。易言之；權利之行使
    ，不得以損害他人為主要目的者，係指行使權利，專以損害他人為目的之情形而
    言，若為自己之利益而行使，縱於他人之利益不無損害，然既非以損害他人為主
    要目的，即無該條項規定之適用。被上訴人主張系爭土地係苗栗縣政府為興建學
    校，以因應該地區就學學童人數激增使用，該工程已在進行中等語，並提出該工
    程合約、及工程計劃圖等件為證，顯見；被上訴人收回系爭土地係為興建學校公
    共利益目的所為；又上訴人就坐落系爭土地之部分建物拆除，是否對其建物之整
    體結構有影響，並未提出明確之證據以証明如經拆除將損及該建物之結構，亦難
    認被上訴人本件訴請拆屋還地，有何違反公共利益、或專以損害其權利為主要目
    的，上訴人此部分所辯，亦非可採。
  (三)上訴人再辯以：兩造已於九十二年六月六日就系爭土地使用案召開協調會，已達
    成暫緩執行拆屋還地之協議，被上訴人應受該協議之拘束，不得請求拆屋還地部
    分：經查：上訴人固提出六合國小文小十分校用地，可否出租或出賣臨界地主使
    用案協調會議紀錄一件，惟依該協調會紀錄結論記載：「(一)請地主（甲○○君）
    逕向公所申請變更都市計畫用地。(二)尚未完成變更用之前，請尊重人民財產權，
    暫緩執行拆屋還地，俟學校成立時，予以重新地上物查估補償。」等語，依此紀
    錄內容得知，該協調會之召開，係因上訴人之陳情，而由苗栗縣政府工務旅遊局
    等單位，會同兩造協商被上訴人可否暫緩拆屋還地之事宜，惟被上訴人並未明示
    同意暫緩拆屋還地之意思表示，尚難認定兩造已達成合意，被上訴人有同意暫緩
    拆屋之意思，被上訴人亦以其法定代理人僅係受邀到會出席該協調會說明而已，
    並無同意之意思等語，足見；上訴人此部分所辯，與事實不符，不足採信。
四、綜上所述；上訴人並未能提出積極証據以証明其占用系爭土地有正當權源，則被
    上訴人本於所有物返還請求權法律關係，請求上訴人將坐落苗栗縣頭份鎮○○段
    八九四地號土地上，如原判決附圖所示Ａ部分，面積三四、二七四平方公尺，Ｂ
    部分面積一、零一零平方公尺之地上物拆除，將土地交還被上訴人，為有理由。
    原審以被上訴人請求，核屬有據，予以准許，並就被上訴人陳明願供擔保請准宣
    告假行，酌定相當擔保金額併准許之，均核與法相符，上訴人猶執詞上訴，為無
    理由，應予駁回。
五、本案事實已臻明確，兩造其餘攻擊防禦方法，不足以影響本判決結果，爰不一一
    論述，併此敘明。
據上論結：本件上訴為無理由，依民事訴訟法第四百四十九條第一項、第七十八條、
判決如主文。
中      華      民      國    九十二    年      七      月     十五     日
~B1民事第四庭審判長法  官  黃斐君
~B2                法  官  陳蘇宗
~B3                法  官  張浴美
右為正本係照原本作成。
不得上訴。
~B                書記官  謝雅惠
中      華      民      國    九十二    年      七      月     十七     日
                                                                        Ｙ


司法院資訊處製作；財團法人民間司法改革基金會備份。
